ACORDAO-COMPLETO-2494108

ACÓRDÃO 13416/2021 ATA 32/2021 - PRIMEIRA CÂMARA

VISTOS, relatados e discutidos estes autos em que se aprecia ato de admissão emitido pela Empresa Brasileira de Correios e Telégrafos (ECT) ;
ACORDAM os Ministros do Tribunal de Contas da União, reunidos em Sessão da 1ª Câmara, com fundamento no art. 71, inciso III, da Constituição Federal, nos arts. 1º, inciso V, e 39, inciso I, da Lei 8.443/1992, no art. 260, § 1º, do RI/TCU e ante as razões expostas pelo Relator, em:
9.1. considerar ilegal e negar registro ao ato de admissão emitido em favor de Fernanda de Oliveira Fernandes Munduril;
9.2. determinar à Empresa Brasileira de Correios e Telégrafos (ECT) que:
9.2.1. acompanhe os desdobramentos da Ação Civil Pública 0001035-92-2013-5-10-0015, em trâmite na Justiça Trabalhista, e adote as medidas pertinentes em caso de desconstituição da sentença que estendeu, por prazo indeterminado, a validade dos concursos públicos regidos pelo Edital 11/2011-ECT;
9.2.2. no prazo de trinta dias, contados da ciência da decisão, envie a este Tribunal documentos comprobatórios de que a interessada cujo ato foi impugnado está ciente do julgamento deste Tribunal.

Atos de admissão.

Primeira Câmara

Empresa Brasileira de Correios e Telégrafos - ECT.

3. Interessados/Responsáveis:
3.1. Interessado: Fernanda de Oliveira Fernandes Munduril (XXX.182.653-XX).

13.1. Ministros presentes: Benjamin Zymler (na Presidência), Walton Alencar Rodrigues (Relator), Vital do Rêgo e Jorge Oliveira.
13.2. Ministro-Substituto presente: Augusto Sherman Cavalcanti.

WALTON ALENCAR RODRIGUES

Adoto, como relatório, a instrução elaborada por auditora da Secretaria de Fiscalização de Integridade de Atos e Pagamentos de Pessoal e de Benefícios Sociais (Sefip) , vazada nos termos a seguir transcritos, com a qual anuíram os dirigentes da unidade técnica e o representante do Ministério Público:
Trata-se de ato de admissão, submetido, para fins de registro, à apreciação do Tribunal de Contas da União (TCU) , de acordo com o art. 71, inciso III, da Constituição Federal.  O ato foi cadastrado e disponibilizado ao TCU por intermédio do Sistema e-Pessoal, na forma do art. 2º e 4º da Instrução Normativa TCU 78/2018.
O ato desse processo pertence às seguintes unidades:
Unidade emissora: EMPRESA BRASILEIRA DE CORREIOS E TELEGRAFOS - ECT.
Unidade cadastradora:  EMPRESA BRASILEIRA DE CORREIOS E TELEGRAFOS - ECT.
Subunidade cadastradora: GERÊNCIA DE SUPORTE DO TOCANTINS - GSUPO/TO.
EXAME TÉCNICO
Procedimentos aplicados
Os procedimentos para exame, apreciação e registro de atos de pessoal encontram-se estabelecidos na Instrução Normativa TCU 78/2018 e na Resolução TCU 206/2007. Essas normas dispõem que os atos de pessoal disponibilizados por meio do e-Pessoal devem ser submetidos previamente a críticas automatizadas, com base em parâmetros predefinidos.
As críticas das informações cadastradas na etapa de coleta do ato foram elaboradas e validadas levando-se em conta as peculiaridades de cada ato. Os itens verificados nessa etapa são inerentes a dados cadastrais, fundamentos legais, mapa de tempo, ficha financeira, assim como eventuais ocorrências de acumulação. Trata-se de verificações abrangentes, minuciosas e precisas e sem a necessidade de ação humana e, portanto, menos suscetível a falhas. As críticas aplicadas estão discriminadas no sistema, no Menu e-Pessoal, opção "Crítica", que podem ser acessadas mediante concessão de perfil específico a servidores do TCU responsáveis pela análise.
Além das críticas automatizadas, há verificação humana adicional no caso de haver alertas do sistema ou informações não formatadas, como esclarecimentos do gestor ou do controle interno.  
As críticas também consideram os registros do Sistema Integrado de Administração de Recursos Humanos (Siape) . O Siape disponibiliza informações atualizadas sobre as parcelas que integram os proventos, diferentemente, portanto, do e-Pessoal, que informa as parcelas no momento do registro do ato. 
Essa confrontação com o Siape fornece uma visão atual e verdadeira da situação, o que permite descaracterizar irregularidades e inconsistências que, embora constantes do e-Pessoal, já foram corrigidas.
As verificações detectadas no ato encontram-se discriminadas na aba de pendências do ato no sistema e-Pessoal, bem como no espelho do ato contemplado por esta instrução.
Exame das Constatações
Ato: 69332/2019 - Interessado: FERNANDA DE OLIVEIRA FERNANDES MUNDURIL - CPF: XXX.182.653-XX
Parecer do Controle Interno: considerar o ato Legal.
Constatação e análise: 
1.1.1. Ato com anexo do tipo sentença judicial (0001035-92.2013.5.10.0015) .
Justificativa do Gestor de Pessoal: Não há. Verificação efetuada no âmbito do TCU.
Análise do Controle Interno:  Não há. Verificação efetuada no âmbito do TCU.
Análise da Equipe Técnica: Ilegal
A admissão foi realizada com base em decisão proferida nos autos da Ação Civil Pública 0001035-92.2013-5-10-0015, interposta perante a 15ª Vara do Trabalho do Distrito Federal, na qual foi prorrogada indefinidamente a validade do concurso público regulado pelo Edital 11/2011-ECT.
A Corte de Contas vem negando o registro a admissões realizadas após a validade do referido concurso, porém, sem adotar providências para a cessação do vínculo dos empregados com a empresa, até porque a ação judicial mencionada ainda não obteve trânsito em julgado. Podem ser citados como exemplo os seguintes precedentes: Acórdãos 7135/2014, 7464/2014, 7882/2014, 671/2015, 1140/2015, 2595/2015, 3091/2015, 3251/2015, 3618/2015 e 3503/2016, todos da Primeira Câmara, de relatoria do Ministro Benjamin Zymler, Acórdão 3713/2019-TCU-Segunda Câmara, de relatoria da Ministra Ana Arrais.
Portanto, seguindo a linha jurisprudencial da Corte de Contas, entende-se que o ato de admissão em tela deve ter o registro negado, sem a adoção de providências para tornar sem efeito a contratação em questão, enquanto não houver o desfecho da Ação Civil Pública 0001035-92.2013.5.10.0015, em trâmite na Justiça Trabalhista da 10ª Região, se desfavorável aos litigantes.
O quadro resumo de ocorrências e, quando for o caso, o detalhamento da norma legal e da jurisprudência para a inconsistência acima elencada encontra-se no anexo II dessa instrução. 
Encaminhamento do ato: 
Considerar ILEGAL e recusar registro do ato de Admissão de FERNANDA DE OLIVEIRA FERNANDES MUNDURIL do quadro de pessoal do órgão/entidade EMPRESA BRASILEIRA DE CORREIOS E TELEGRAFOS - ECT, com base nos arts. 71, inciso III, da Constituição Federal, 1º, inciso V, e 39, inciso II, da Lei 8.443/1992 e 260, § 1º, do Regimento Interno. 
Com fulcro no art. 262, caput, do Regimento Interno deste Tribunal, determinar ao órgão/entidade EMPRESA BRASILEIRA DE CORREIOS E TELEGRAFOS - ECT que: 
que acompanhe os desdobramentos da Ação, e, caso venha a ser desconstituída a sentença ora favorável ao (à) interessado (a) , torne sem efeito seu ato de admissão nos quadros da entidade, bem como providencie o cadastramento do respectivo desligamento no sistema e-Pessoal.
CONCLUSÃO
A abrangência e a profundidade das verificações levadas a efeito fundamentam convicção de que o ato 69332/2019 pode ser apreciado pela ilegalidade, em razão das irregularidades apontadas no item Exame das Constatações desta instrução, que representam afronta à legislação e à jurisprudência de referência.
O aludido ato deu entrada neste Tribunal há menos de cinco anos, não sendo aplicável, portanto, o procedimento de contraditório e ampla defesa determinado pelo Acórdão 587/2011-TCU-Plenário.
PROPOSTA DE ENCAMINHAMENTO
Ante o exposto, com fundamento no art. 71, inciso III, da Constituição Federal, no art. 1º, inciso V, e art. 39, incisos I e II, da Lei 8.443/1992, no art. 260 do Regimento Interno do Tribunal de Contas da União, propõe-se: 
Considerar ILEGAL e recusar registro do ato de Admissão de FERNANDA DE OLIVEIRA FERNANDES MUNDURIL do quadro de pessoal do órgão/entidade EMPRESA BRASILEIRA DE CORREIOS E TELEGRAFOS - ECT, com base nos arts. 71, inciso III, da Constituição Federal, 1º, inciso V, e 39, inciso II, da Lei 8.443/1992 e 260, § 1º, do Regimento Interno.
Com fulcro no art. 262, caput, do Regimento Interno deste Tribunal, determinar ao órgão/entidade EMPRESA BRASILEIRA DE CORREIOS E TELEGRAFOS - ECT que: 
acompanhe os desdobramentos da Ação, e, caso venha a ser desconstituída a sentença ora favorável ao (à) interessado (a) , torne sem efeito seu ato de admissão nos quadros da entidade, bem como providencie o cadastramento do respectivo desligamento no sistema e-Pessoal.

não há

Procurador Rodrigo Medeiros de Lima.

ATOS DE ADMISSÃO. VALIDADE DO CONCURSO PRORROGADA JUDICIALMENTE POR TEMPO INDETERMINADO. ILEGALIDADE. NEGATIVA DE REGISTRO. POSSIBILIDADE DE SUBSISTÊNCIA DA ADMISSÃO, ENQUANTO MANTIDA A DECISÃO JUDICIAL. DETERMINAÇÕES.

ATOS DE ADMISSÃO (ADS)

Secretaria de Fiscalização de Integridade de Atos e Pagamentos de Pessoal e de Benefícios Sociais (Sefip).

Trata-se do ato de admissão de Fernanda de Oliveira Fernandes Munduril, emitido pela Empresa Brasileira de Correis e Telégrafos (ECT) , encaminhado a este Tribunal em 6/9/2019, há menos de cinco anos deste julgamento.
A Secretaria de Fiscalização de Integridade de Atos e Pagamentos de Pessoal e de Benefícios Sociais deste Tribunal (Sefip) e o Ministério Público junto ao TCU manifestam-se pela ilegalidade e negativa do registro do ato de admissão, sem determinação à unidade jurisdicional para suspensão dos pagamentos impugnados.
O fundamento da irregularidade do ato de admissão reside em ter sido amparado por decisão judicial não-transitada em julgado, exarada nos autos da Ação Civil Pública 0001035-92-2013-5-10-0015, interposta perante a 15ª Vara do Trabalho do Distrito Federal, na qual foi prorrogada indefinidamente a validade do concurso público regulado pelo Edital 11/2011-ECT.
Antecipo minha concordância com os pareceres da Sefip e do Ministério Público junto ao TCU, cujas razões, desde logo, incorporo às minhas razões de decidir.
 Ao compulsar o ato ora analisado, verifico que a validade do concurso público expirou em 27/09/2012, já considerada a prorrogação de um ano prevista nos editais do certame. Entretanto, as contratações dos empregados ocorreram após o prazo de validade do torneio público, tendo por base decisão judicial proferida em 19/11/2014, nos autos da Ação Civil Pública 0001035-92-2013-5-10-0015, interposta perante a 15ª Vara do Trabalho do Distrito Federal, cujo teor da parte dispositiva é o seguinte:
ISSO POSTO, na Ação Civil Pública n. 1035-92-2013-5-10-0015 proposta pelo MINISTÉRIO PÚBLICO DO TRABALHO em face de EMPRESA BRASILEIRA DE CORREIOS E TELÉGRAFOS, e no qual figuram como assistentes do autor a FENTECT FEDERAÇÃO NACIONAL DOS TRABALHADORES EM EMPRESAS DE CORREIOS, TELÉGRAFOS E SIMILARES, SINTECT SINDICATO DOS TRABALHADOS EM EMPRESAS DE CORREIOS, TELÉGRAFOS E SIMILARES e DEFENSORIA PÚBLICA DA UNIÃO, nos termos da fundamentação supra, que integra este dispositivo para todos os fins, resolvo extinguir o feito com resolução de mérito (art. 269, I, CPC) , e julgo PROCEDENTES os pedidos para:
1) confirmar a postergação de validade do concurso público de edital de seleção externa 11/2011 da reclamada, até o trânsito em julgado desta decisão;
2) condenar a reclamada a apresentar, no prazo de 3 (três) meses, um estudo de dimensionamento do seu quadro de pessoal, de forma a reduzir as contratações temporárias às situações efetivamente emergenciais e de duração reduzida;
3) condenar a reclamada a convocar para fins de admissão todos os trabalhadores aprovados no concurso público de edital de seleção externa 11/2011 da reclamada ou se insuficientes, os dos concursos posteriores até que se alcance o número de contratações necessárias, informadas no item 2 deste dispositivo.
Em sede de recurso apresentado pela ECT, o Tribunal Regional do Trabalho da 10ª Região decidiu "afastar a prorrogação do concurso até o trânsito em julgado da sentença, sem afastar os efeitos decorrentes e devidos em relação a todos os candidatos aprovados, no limite do quantitativo perturbado de pessoal irregularmente contratado sob premissa de temporários sem vinculação sazonal".
Atualmente, o processo encontra-se sobrestado, até a decisão pelo Supremo Tribunal Federal no Recurso Extraordinário 960.429, com repercussão geral (relator E. Ministro Gilmar Mendes) , versando sobre o Tema 992, em que se discute a competência da Justiça laboral para processar e julgar controvérsias afetas à fase pré-contratual de seleção e admissão de pessoal e eventual nulidade de certame, em face de pessoa jurídica de direito privado.
Transcrevo, com os devidos destaques, ementa da última decisão proferida no RE 960.429, a qual modulou os efeitos da deliberação que fixou tese geral de competência da Justiça Comum para conhecer e processar as controvérsias em causa:
EMBARGOS DE DECLARAÇÃO EM RECURSO EXTRAORDINÁRIO REPRESENTATIVO DA CONTROVÉRSIA. TEMA 992. MODULAÇÃO DE EFEITOS.
1. Decisão embargada que definiu competência da Justiça Comum.
2. Pedido de modulação de efeitos nos termos do art. 927, § 3º, do Código de Processo Civil. Manutenção dos atos já praticados. Jurisprudência do Supremo Tribunal Federal.
3. Embargos de declaração parcialmente acolhidos, para modular os efeitos da decisão embargada, complementando a tese fixada, que passa a ter a seguinte redação: "Compete à Justiça Comum processar e julgar controvérsias relacionadas à fase pré-contratual de seleção e de admissão de pessoal e eventual nulidade do certame em face da Administração Pública, direta e indireta, nas hipóteses em que adotado o regime celetista de contratação de pessoas, salvo quando a sentença de mérito tiver sido proferida antes de 6 de junho de 2018, situação em que, até o trânsito em julgado e a sua execução, a competência continuará a ser da Justiça do Trabalho.
 (DJE de 5/2/2021 Ata 17/2021, divulgado em 4/2/2021) 
Nessas condições, a sentença proferida nos autos da Ação Civil Pública 0001035-92-2013-5-10-0015 deverá correr na justiça trabalhista até o trânsito em julgado.
Em situações análogas, esta Corte de Contas tem considero ilegal e negado registro aos atos de admissão, sem determinação à entidade de origem para interrupção dos pagamentos até que haja o trânsito em julgado da decisão judicial. Nessa linha, citam-se os Acórdãos 7135/2014, 7464/2014, 7882/2014, 671/2015, 1140/2015, 2595/2015, 3091/2015, 3251/2015, 3618/2015 e 3503/2016, todos da Primeira Câmara, relator E. Ministro Benjamin Zymler, Acórdão 3713/2019-TCU-Segunda Câmara, relatora E. Ministra Ana Arrais, Acórdão 8779/2020-TCU-Primeira Câmara, relator E. Ministro Bruno Dantas, Acórdão 1106/2020-TCU-Plenário, relatora E. Ministra Ana Arraes.
Dessa forma, julgo ilegal o ato de admissão, sem prejuízo de que seja mantida a relação contratual até que haja o trânsito em julgado da decisão proferida na Ação Civil Pública 0001035-92-2013-5-10-0015, e determino à ECT que adote as medidas pertinentes em caso de desconstituição da sentença que estendeu, por prazo indeterminado, a validade dos concursos públicos regidos pelo Edital 11/2011-ECT.
Ante o exposto, VOTO para que seja adotada a minuta de acórdão que trago ao exame deste Colegiado.
TCU, Sala das Sessões, em 14 de setembro de 2021.
WALTON ALENCAR RODRIGUES 
Relator